【裁判字號】    98,建,137
【裁判日期】    991215
【裁判案由】    給付工程款
【裁判全文】
臺灣臺北地方法院民事判決               98年度建字第137號
原      告  亞谷基設計顧問有限公司
法定代理人  謝世文
被      告  王崇信
上列當事人間請求給工程款事件，本院於民國99年12月1 日言詞
辯論終結，判決如下：
    主      文
被告應給付原告新臺幣肆拾萬零陸佰貳拾元，及自民國98年4月
26日起至清償日止按年息5%計算之利息。
原告其餘之訴駁回。
訴訟費用由被告負擔二分之一，餘由原告負擔。
本判決第一項得假執行，但被告以新臺幣肆拾萬零陸佰貳拾元供
擔保後，得免假執行。
原告其餘假執行之聲請駁回。
    事實及理由
一、原告主張：
    (一)其於民國97年5 月21日與被告簽訂「室內裝潢工程契約書
      」（下稱系爭契約），由原告承攬施作被告所有坐落於臺
      北市○○區○○街19巷8 號12樓之11房屋裝潢工程（下稱
      系爭工程），雙方約定工程價款新臺幣（下同）82萬元，
      工程期間則自97年5 月21日起至97年6 月25日止；被告另
      有追加工程款項20萬6000元，計系爭工程總價款為102 萬
      6000元。系爭契約並約定如因被告須追加工程或變更工程
      項目，以至影響完工日期時，則竣工日期由兩造另訂，且
      若可歸責原告之事由無法於約定期限內竣工者，工程逾期
      罰款每逾1 日以總工程款千分之一計罰，但逾期罰款不得
      超過總工程款10％。嗣原告業已依約施作完畢，經被告於
      97年11月16日遷入居住迄今，惟系爭工程價款尚有尾款78
      萬元未獲被告支付，屢經催討均遭置之不理。
    (二)對被告答辯所為之陳述：
      1.依系爭契約之當事人欄位所載，可知被告為系爭工程之
        定作人，原告為承攬人，且原告公司法定代理人或代表
        人為謝世文，並非楊綸，而系爭契約更未有楊綸為原告
        公司法定代理人、代表人或類此文字之記載，是系爭契
        約並非無權代理之合約。又系爭契約其上本即載有原告
        銀行戶頭，被告亦曾將工程款項匯至該同帳戶，則被告
        逕向訴外人劉怡君匯款之行為，對原告而言不生給付效
        力。
      2.系爭切結書與證明書之真正及是否為訴外人楊綸為簽，
        被告並未舉證證明，且其上尚有被告自行加註文字，是
        被告否認其真實性，並無依據。況縱認為楊綸所簽，亦
        係楊綸以自己名義所簽立，被告未能證明原告授與楊綸
        代理權簽與系爭切結書與證明書，應與原告無涉。又原
        告法定代理人謝世文向老爺酒店繳付被告之住宿費用，
        乃係被告要求原告先行墊付，屬於代付性質，亦與系爭
        切結書與證明書無關。
      3.另被告既簽名出具該授權書，顯係被告以自己之行為表
        示就系爭工程之更設計授與場綸代理權，則楊綸其後所
        為變更設計之法律上效果，應直接歸屬於被告，被告應
        負授權人之責任，則嗣後楊綸就系爭工程所為更設計之
        工程項目，原告請求追加工程款部分，被告亦應負給付
        責任。
      4.原告所贈送者僅為系爭契約所列6 項物品，原告業已交
        付，且經被告入住使用。
      5.至於原告無法於系爭契約約定日期完工，實係肇因於被
        告與楊綸多次變更設計所致，此非可歸責於原告，而係
        可歸責於被告，被告自不得請求遲延完工之損害賠償。
        縱認被告得請求損害賠償，惟兩造既已於系爭契約內特
        別約定有賠償上限，是其賠償總額自應受兩造間特別約
        定之限制。至於被告所主張房貸利息、大廈管理費、返
        台旅費、住宿費用，乃不同之原因事實，難認與遲延完
        工之損害具有直接或相當因果關係，被告不得請求之。
    (三)為此，爰依兩造間承攬契約之法律關係，請求被告給付未
      付工程款等語。並聲明：
      1.被告應給付原告78萬元及自97年11月15日起至清償日止
        ，按年息5 ％計算之利息。
      2.願供擔保，以代釋明，請准宣告假執行。
二、被告則以：
    (一)系爭契約係由訴外人楊綸出面與被告洽談簽訂，並約定工
      程款為82萬元，期間被告自始即未曾見過原告公司其他人
      員，雖系爭契約上未列有原告代理人楊綸之字樣，惟因洽
      談時，既係由楊綸代表原告與被告商談裝潢細節及內容，
      被告自得認就系爭契約之相關事務，楊綸係代理原告出面
      洽商，包含要求被告支付款項、匯款帳戶、承諾施作範圍
      及贈送品項等。嗣被告於系爭工程進行中，依楊綸之指示
      支付工程款項，並已分別於97年6 月2 日及97年7 月22日
      各匯款24萬6000元款項至楊綸指定之訴外人劉怡君帳戶及
      原告公司之帳戶內，則被告尚未給付之工程尾款僅餘32萬
      8000元，即非如原告所稱之78萬元。
    (二)又關於系爭工程變更追加20萬6000元部分，原告從未曾告
      知被告追加之工程項目、施工細節、可能花費之時間，以
      及可能增加之費用，並且未提出相關追加變更之契約文件
      供被告審閱，被告何來同意變更追加之參考依據。又原告
      所出具之授權書並非真正，被告豈有可能同意將系爭工程
      任何變動事項授代理權予原告之代理人楊綸，而無明列所
      同意變動追加項目；縱認該授權書有授權之形式，然依該
      授權書之記載，係原告以「工程變更單」通知被告後，被
      告如果同意該項變更，而由授權人代為處理「相關文書程
      序」，並非授權授權人逕為同意變更項目，被告自未授予
      變更工程事項之同意權。另原告進行變更工程時，皆未表
      明變更項目係為合約內容一外之部分，致被告係認為變更
      部分係屬系爭契約範圍，而未即時異議，故該追加工程款
      項20萬6000元部分實屬無據。
    (三)系爭契約係約定97年5 月21日開工，並應於97年6 月25日
      竣工，惟因原告施作系爭工程遲延，致使被告遲於97年11
      月16日始得遷入委託原告裝潢之前揭房屋，系爭工程共計
      遲延144 日，依民法第502 條規定，被告自得請求原告負
      給付遲延之損害賠償責任。而楊綸既係原告之代理人，其
      稱以原告公司法定代理人名義與被告協調賠償事宜，並分
      別於97年7 月21日及97年8 月19日出具切結書與證明書予
      被告，原告即應依該切結書與證明書對被告負損害賠償。
      又被告因系爭工程延誤而無法如期遷入房屋居住，致受有
      5 個月之房貸利息14萬470 元、大廈管理費2 萬5375元、
      多次配合原告自美返國處理工程糾紛之旅費9 萬8340元（
      97年7 月15日旅費1670美元、97年10月13日返台旅費1310
      美元、均以匯兌1 美元兌33新臺幣為計算）、另暫居旅館
      之部份住宿費7 萬3378元，損害賠償部分共計為33萬7563
      元。復依系爭契約第4條第3項後段之約定，系爭工程每逾
      一日得以總工程款千分之一計罰違約金，但逾期罰款不得
      超過總工程款10％，原告就系爭工程共計逾期144 日，違
      約金則為14萬7744元。被告自得以前揭損害賠償33萬7563
      元及逾期違約金14萬7744元，而與其尚未給付之工程尾款
      32萬8000元為主張抵銷，原告請求被告給付承攬報酬，即
      屬無據。
    (四)並聲明：原告之訴及假執行聲請均駁回；如受不利判決，
      願供擔保請准宣告免為假執行。
三、兩造不爭執之事實：
    (一)原告於97年5 月21日與被告簽訂「室內裝潢工程契約書」
      （下稱系爭契約），由原告承攬施作被告坐落於臺北市○
      ○區○○街19巷8 號12樓之11房屋裝潢工程（下稱系爭工
      程），雙方並約定工程款總計82萬元，工程期間約定為97
      年5 月21日起至97年6 月25日止。另如因被告須追加工程
      或變更工程項目，以至影響完工日期時，則竣工日期由兩
      造另訂，且若可歸責原告之事由無法於約定期限內竣工者
      ，工程逾期罰款每逾1 日以總工程款千分之一計罰，但逾
      期罰款不得超過總工程款10％（原證1 ）。
    (二)被告於97年6 月2 日曾匯款24萬6000元至訴外人劉怡君之
      帳戶內。又於97年7 月22日匯款24萬6000元至原告公司之
      帳戶內。
    (三)系爭工程於97年11月15日竣工，被告於翌日（16日）遷入
      使用。
    (四)原告於98年3 月23日寄發存證信函催告被告給付系爭工程
      款78萬元（原證2 ）。
    (五)原告於97年8 月20日為被告刷卡支付飯店住宿費9 萬元（
      原證3 ）。
四、本件兩造爭執之要旨：
    (一)被告是否有簽訂授權書授權訴外人楊綸代為處理及親簽系
      爭工程項目增減之工程變更單？
    (二)原告得請求被告給付系爭工程尾款及追加工程款若干？
    (三)被告抗辯被告抗辯依民法第502條之規定，原告應賠償其
      遲延完工而生之損害33萬7563元（包括房貸利息10萬470
      元、管理費2萬5375元、為處理系爭工程糾紛所支出之旅
      費9萬8340元、部分旅館住宿費7萬3378元），並依系爭工
      程契約第4條第3項約定，原告應給付工程逾期罰款14萬
      7744元，並以前開債權與系爭未付之工程款互為抵銷，是
      否有據？
五、得心證之理由：
    (一)被告是否有簽訂授權書授權訴外人楊綸代為處理及親簽系
      爭工程項目增減之工程變更單？如是，系爭追加工程之範
      圍為何？
      1.原告主張系爭工程契約及授權書為被告所親簽，並提出
        系爭工程契約書（審訴卷4-6頁）、授權書（審訴卷7頁
        ）為證。被告雖否認授權書上之筆跡為其所親簽，抗辯
        稱：兩造簽訂裝潢工程承攬契約時，係由證人楊綸出面
        與被告洽談並簽約（審訴卷84頁）；又稱：我的工程一
        開始是跟楊綸接洽的，楊綸表示他是裝潢公司的老闆，
        但實際簽約時，合約上並非楊綸的名字，楊綸他說只是
        原告的股東，授權書上的簽名很像我的筆跡，但是我應
        該沒有簽過此份授權書（審訴卷108頁背面）等語。審
        酌該授權書之內容為「王崇信委託亞古基設計顧問有限
        公司設計及裝修室內裝潢工程事宜，因有要事無法親簽
        工程項目增減之『工程變更單』，特授權楊綸先生/小
        姐代為處理及親簽前開『工程變更單』，恐口無憑，特
        此為證」；證人楊綸具結證稱：（提示審訴卷第7頁，
        你是否有簽這張授權書？這張授權書的意義為何？）這
        是我跟原告亞谷基公司合作方式談妥後才簽的，它是附
        在合約裡的最後一頁。（授權書上記載「被告王崇信全
        權授權給你工程變更事宜」是否如此？）是。（既然如
        此你為何還要配合他的修正及換家具？）當時金錢的周
        轉有些問題，因為被告王崇信一直說修好我就會付，所
        以我們幫他修，但是我們一直修他還是不付，照正常的
        流程，被告王崇信不付油漆款我們就應該要停工... （
        提示審訴卷第7頁授權書，被告王崇信是在你面前親自
        簽「王崇信」3個字？）這是事後簽的，在他5月底出國
        前簽的，第一次簽約是在新莊中山路簽的如第6頁。是
        在我的面前親自簽的。（授權書是在哪個地方簽的？）
        在雙城街97年5月底左右出國簽的」等語；另核對授權
        書（審訴卷7頁）、系爭契約（審訴卷4-6頁）、切結書
        （審訴卷67頁）、被告當庭簽名（本院卷219頁）上被
        告「王崇信」之簽名，其筆劃、運勢、神韻皆為同一人
        所為，足資證明為被告所親簽，被告抗辯未簽授權書乙
        節洵非可採。
      2.被告雖再抗辯授權予證人楊綸，證人楊綸乃雙邊代理云
        云。然查：
        (1)追加工程部分：
          原告陳稱：追加工程款是指家具與修繕，而據其提出
          之請款明細（審訴卷69頁），修繕係指浴室修繕8萬
          元，證人楊綸並證稱該等款項不應計入追加工程款內
          （本院卷197頁正面），可見系爭工程款追加工程部
          分，兩造僅爭執「(1)木地板一式5萬9000元；(2)地毯
          一式4300元；(3)吧檯椅二組2500元；(4)吧檯椅三組
          2500元；(5)地毯一式4320元」之部分，被告雖拒絕該
          等款項之給付。證人楊綸證稱：「（你跟被告王崇信
          簽署裝潢合約，是否有承諾贈送家具？）沒有。有贈
          送的東西是附在合約的附件，如熱水爐。合約上面記
          載有洗衣機、烘衣機等，如審訴卷第5頁手寫的部分
          」等語（本院卷197頁背面），被告既不否認系爭契
          約為其親簽，審酌系爭契約上手寫記載贈送之家俱為
          「電視42吋、32吋、32吋；BOSS音響；熱水器、微波
          爐；冰箱；熱水瓶；床單；床罩；洗衣機；烘衣機」
          ，並未包括前開木地板、地毯、吧檯椅等部分，被告
          亦坦認於97年11月間搬入居住之事實，足以認定被告
          已受領木地板、地毯、吧檯椅等家俱，佐以證人楊綸
          證稱「追加沒有書面文件，但是被告王崇信以尾款作
          為給付條件」足以認定被告有同意該追加之事實，被
          告之抗辯，委無可採。
        (2)其他變更設計部分：
          雖證人楊綸證稱「當時這個合約談定的時候，被告王
          崇信全權委託我幫他設計施工，當被告王崇信在國外
          的時候我還是必需繼續施工，但他回來的時候有發現
          很多不滿意的地方，如果被告王崇信不常常在工地的
          話，很多我們的施工是白做的，因為我要先做，他不
          滿意我要再改，就會拖時間」等語（本院卷195頁正
          面），被告也一再爭執未授權楊綸變更設計，但原告
          未就變更設計部分請求任何款項，故該節尚無審酌之
          必要。
    (二)原告得請求被告給付系爭工程尾款及追加工程款若干？
      1.兩造對於系爭工程之工程款為82萬元並不爭執，並有系
        爭契約在卷可證（審訴卷4頁），該事實足信為真實。
        被告抗辯業於97年6月2日將第一期工程款24萬6000元匯
        入楊綸指定之訴外人劉怡君帳戶、97年7月22日將第二
        期工程款24萬6000元匯入原告帳戶，除有被告提出之匯
        款單可證外，亦與證人楊綸之證詞相符，該事實亦堪信
        為真。準此，被告系爭工程之工程款尚有32萬8000元尚
        未給付，堪以認定。
      2.關於系爭工程追加工程款部分，據前所述，被告應給付
        關於「(1)木地板一式5萬9000元；(2)地毯一式4300元；
        (3)吧檯椅二組2500元；(4)吧檯椅三組2500元；(5)地毯一
        式4320 元」之部分，該等款項共計7萬2620元。
      3.綜上，原告得請求之工程款共40萬620元為有理由。
    (三)被告抗辯被告抗辯依民法第502條之規定，原告應賠償其
      遲延完工而生之損害33萬7563元（包括房貸利息10萬470
      元、管理費2萬5375元、為處理系爭工程糾紛所支出之旅
      費9萬8340元、部分旅館住宿費7萬3378元），並依系爭工
      程契約第4條第3項約定，原告應給付工程逾期罰款14萬
      7744元，並以前開債權與系爭未付之工程款互為抵銷，是
      否有據？
      1.原告有無遲延完工？
        (1)依系爭契約第4條第1款、第2款之約定，系爭裝潢工
          程自97年5月21日開工，97年6月25日竣工。兩造不爭
          執97年6月25日系爭工程仍未完工之事實，證人劉國
          君證稱：被告一再給原告期限，希望原告能把工程完
          成等語（本院卷15頁），可見本件工程原依兩造之約
          定為定有確定期限之債，雖原告有到期未完成之情形
          ，然被告有同意緩期完工之事實，即因被告之同意而
          為未定有確定期限之債。
        (2)再據證人王淵正證稱：「97年12月曾見到被告，那時
          伊與楊綸一起去被告家，廚房的磁磚破裂要換掉，椅
          子太小不符合被告風格，還有茶几桌、地毯、洗脫烘
          的洗衣機故障要我們換新的給他，舊的他沒還給我們
          」、「我是97年8月底去做，我的木工班底跟我反應
          一直在追加」、「被告有說只要作完就把尾款付清，
          但他尾款定義不清楚，起先王崇信說只要把磁磚修繕
          好，就可以請錢，事後一直狂要求追加，還要做樓梯
          ，我的班底都撤走了，然也住進去了，而他這些要求
          都是針對證人楊綸」等語（本院卷33、34頁），可見
          被告同意系爭工程展延，未曾主張系爭工程遲延，僅
          希望原告能修改至符合渠之要求。
        (3)證人楊綸之證稱：「（你知道為何被告王崇信第三期
          以後的款項不願意支付的原因？）他搬進去之前就對
          工程不滿意。因為他沒有常常去工地，他去工地後就
          會有一些新的不滿意地方，比如和室舖的地板材質不
          滿意、壁紙是樣式他不滿意、燈具的型式、玻璃的樣
          式等等。（以上這些不滿意的地方，並沒有拿設計圖
          給他看？）之前有。（設計圖上並沒有告訴被告王崇
          信地板的材質、壁紙的樣式、燈具的型式等等？）燈
          具的型式及玻璃的樣式有，和室地板的材質及壁紙的
          樣式有品名但沒有顏色。（被告王崇信要求更換燈具
          的型式及玻璃的樣式，是要另外加錢，還是要算在原
          本工程裡？）燈具的型式及玻璃的樣式，和室地板的
          材質應該要另外加錢，我沒有跟他說。因為被告王崇
          信久久才來一次，他不滿意要我拆掉，我就想說，趕
          快把工程結尾收第3期款，依照合約第3期款在油漆進
          場前就要付了」（本院卷195頁正面）、「當時這個
          合約談定的時候，被告王崇信全權委託我幫他設計施
          工，當被告王崇信在國外的時候我還是必需繼續施工
          ，但他回來的時候有發現很多不滿意的地方，如果被
          告王崇信不常常在工地的話，很多我們的施工是白做
          的，因為我要先做，他不滿意我要再改，就會拖時間
          」（本院卷195頁正面）、「（你有無跟被告王崇信
          說哪部分是追加的？）有些有，有些沒有，沒有的原
          因是我個人的認知，認為我們要幫他換的，比如像磁
          磚破裂是我們要幫他換，像椅子不合風格我認為是要
          另外付錢，因為被告王崇信全權授權給我挑選包括家
          具的型式，不能說他不喜歡就要由我來吸收」（本院
          卷195頁背面）、「（提示審訴卷第67頁，這張切結
          書是否你簽的？為何會簽？）是。就是被告王崇信要
          求他7月份回來時是完工的，7月25日還是沒有完工，
          一方面原告沒有收到油漆款，另一方面是有些東西我
          們已經做了，但是被告王崇信沒有看到，我們就不敢
          繼續做下去，因為之前拆的經驗，讓我們不敢先做」
          等語（本院卷196頁正面），可見系爭工程遲未能完
          工，亦因為被告之要求更改所致，被告主張原告97年
          6月25日未能完工應依約賠償，尚屬無據。
      2.從而，被告抗辯因原告遲延而受有損害33萬7563元（包
        括房貸利息10萬470元、管理費2萬5375元、為處理系爭
        工程糾紛所支出之旅費9萬8340元、部分旅館住宿費7萬
        3378元）並以之抵銷，即無所據。
    (四)又兩造對於系爭工程款之給付未定有確定期限，依民法第
      229條第2項之規定，原告請求自起訴狀繕本送達被告之翌
      日（98年4月26日，98年4月15日寄存送達，見審訴卷19頁
      ）起至清償日止按年息5%計算之遲延利息為有理由。綜上
      ，原告請求被告給付40萬620元之工程款，及自98年4月26
      日起至清償日止按年息5%計算之利息為有理由，應予准許
      ，超過該範圍之請求為無理由，應予駁回。
六、假執行宣告：
    依民事訴訟法第389條第1項第5款之規定，所命給付之金額
    或價額未逾新臺幣50萬元之判決，法院應依職權宣告假執行
    ，本件准許原告請求之部分，未逾50萬元，本院自應依職權
    宣告假執行。至於原告敗訴部分，原告聲請本院宣告假執行
    ，則不應准許。
七、兩造其餘之攻擊或防禦方法及援用之證據，經本院斟酌後，
    認為均不足以影響本判決之結果，自無逐一詳予論駁之必要
    ，併此敘明。
八、結論：原告之訴為一部有理由、一部無理由，依民事訴訟法
    第79條、第389條第1項第5款，判決如主文。
中    華    民    國    99    年    12    月    15    日
                  民事第四庭    法  官  趙子榮
以上正本係照原本作成
如對本判決上訴，須於判決送達後20日內向本院提出上訴狀。如
委任律師提起上訴者，應一併繳納上訴審裁判費。
中    華    民    國    99    年    12    月    15    日
                                書記官  謝榕芝

司法院資訊處製作；財團法人民間司法改革基金會備份。
